臺灣臺北地方法院刑事判決　　　　　　　95年度訴字第2047號
公　訴　人　臺灣臺北地方法院檢察署檢察官
被　　　告　戊○○
選任辯護人　許中銘律師
上列被告因誣告等案件，經檢察官提起公訴（95年度偵字第16571號）
，本院判決如下：
    主  文
戊○○無罪。
    理  由
一、公訴意旨略以：被告戊○○於民國90年1月20日起至93年12
    月27日止，擔任位於臺北市○○區○○街1號「地府陰公廟
    」（下稱陰公廟）之管理委員會主任委員，負有管理信徒所
    捐贈香油錢，並將之妥善運用在該廟公開活動相關事務上之
    職責，為從事於業務之人，惟其竟意圖為自己不法之所有，
    於上開任職期間，將信徒每月捐贈之香油錢約新臺幣（下同
    ）2萬元，扣除廟務日常支用外，予以侵占入己花用，共計
    約70萬元。嗣於93年12月27日，該廟重組管理委員會時，該
    廟所在地之里長即告訴人丁○○被推舉擔任主任委員，接管
    陰公廟之事務，並因而更換該廟內香油錢捐獻箱之鐵櫃門鎖
    ，被告戊○○明知告訴人丁○○有相當權源為上開行為，竟
    意圖使丁○○受刑事處分，於94年1月10日，具狀向臺灣臺
    北地方法院檢察署提出告訴，誣指其涉有竊佔陰公廟廟產及
    毀損門鎖之犯嫌，因認被告涉犯刑法第336條第2項、第169
    條第1項之業務侵占及誣告罪嫌云云。
二、按犯罪事實應依證據認定之，無證據不得認定犯罪事實；不
    能證明被告犯罪者，應諭知無罪之判決，刑事訴訟法第154
    條第2項、第301條第1項分別定有明文。又認定不利於被告
    之事實須依積極證據，苟積極證據不足為不利於被告事實之
    認定時，即應為有利於被告之認定（最高法院30年台上字第
    816號判例參照），且認定犯罪事實所憑之證據，雖不以直
    接證據為限，間接證據亦包括在內；然而無論直接或間接證
    據，其為訴訟上之證明，須於通常一般之人均不致有所懷疑
    ，而得確信其為真實之程度者，始得據為有罪之認定（最高
    法院76年台上字第4986號判例意旨參照）。
三、又按被告以外之人於審判外之言詞或書面陳述，除法律有規
    定者外，不得作為證據，刑事訴訟法第159條第1項定有明文
    ；又同法第159條之1第2項規定，被告以外之人於偵查中向
    檢察官所為之陳述，除顯有不可信之情況者外，得為證據。
    經查，證人甲○○、乙○○、丁○○及丙○○於檢察官偵訊
    時所為陳述，雖均屬被告以外之人於審判外所為之陳述，然
    上開證人等既已於向檢察官為陳述前具結擔保其證言之真實
    性，本院復已同意辯護人傳喚該4位證人到庭作證，保障被
    告、辯護人之反對詰問及對質權利，是證人甲○○、乙○○
    、丁○○、丙○○向檢察官所為之證詞，自均有證據能力，
    先予敘明。
四、訊據被告堅詞否認有何業務侵占及誣告犯行，辯稱，伊係接
    受陰公廟創始人之直系繼承人己○○之授權，自90年起擔任
    陰公廟之管理委員會主任委員，管理該廟事務，每次開箱取
    香油錢時，伊均有帶管理委員會之財務委員甲○○、乙○○
    一起去清點簽收，並無業務侵占之事實，另93年12月27日告
    訴人丁○○未經伊同意，亦沒有與伊協調，就另外召開管理
    委員會接管該廟，並破壞香油錢捐款箱之大鎖，伊才因此向
    檢察官對告訴人丁○○提出告訴，伊並無誣告犯意等語。
五、本件公訴人認為被告涉有刑法第336條第2項之業務侵占犯行
    ，無非係以證人即告訴人丁○○之證詞、證人丙○○關於曾
    經目睹被告自行打開香油錢捐款箱，並將香油錢侵占入己之
    證述，及證人甲○○、乙○○證稱，被告常自行打開捐獻箱
    後，另日始將收得之香油錢立據讓伊等簽名追認，而廟務收
    支帳務製作均由被告製作後始行告知等語為據；另公訴人認
    為被告涉犯刑法第169條第1項之誣告犯行，則係以陰公廟所
    有人賴姓地主等人委託告訴人全權處理陰公廟之管理事務所
    作成之授權書影本、臺灣臺北地方法院檢察署94年度偵字第
    13421號卷及該案號不起訴處分書各1份等證據，以證明告訴
    人係有權占有並管理陰公廟事務之人，而被告係明知上開事
    實而意圖使告訴人受刑事追訴而提出告訴等情。
六、經查，被告於90年1月20日起至93年21月27日期間擔任陰公
    廟管理委員會之主任委員，負責管理陰公廟之事務及收取信
    徒捐獻之香油錢等情，除據被告自承在卷（見本院卷第52頁
    ）外，復經證人丁○○、丙○○、庚○○、甲○○等人證述
    無誤（見本院卷第110頁、第120頁、第188頁、第190頁），
    應堪認為真實。證人丁○○雖於本院證稱，自93年12月底伊
    擔任陰公廟管理委員會主任委員後，每月香油錢之收入大概
    有3萬餘元，伊每月開啟2次香油錢捐獻箱，在舉行慶典或是
    過年期間，則會另行於該慶典完畢或年後開箱收取香油錢，
    每次開箱最多3萬餘元，最少也有1萬多元，累積至今結餘約
    3百多萬元等語（見本院卷第109-110頁），惟嗣復自承，伊
    擔任陰公廟管理委員會主任委員之前，被告於陰公廟慶典期
    間都只是簡單辦一些活動應付應付，規模沒有伊辦的那麼大
    ，信徒捐獻的香油錢也沒有伊擔任主任委員時期的多，但伊
    沒有親自去算等語（見本院卷第118頁），可見證人即告訴
    人丁○○僅知悉93年12月27日擔任陰公廟管理委員會之主任
    委員後，該廟所受信徒香油錢之概略數據，然並未親自見聞
    被告擔任陰公廟管理委員會主任委員期間所收取之香油錢金
    額。另證人丙○○亦於本院審理時證述，伊不知道被告於擔
    任主任委員期間侵占廟裡多少錢，僅知道在被告接任主任委
    員之前，伊與賴世禮、高連發、周明等6人共同管理該廟
    時，每月香油錢之收入約為2至3萬元等語（見本院卷第125-
    126頁），顯然證人丙○○亦未見聞被告經手陰公廟香油錢
    之金額。因此公訴人僅憑證人即告訴人丁○○於偵訊時證稱
    ：「依我現今管理每月約收入香油錢2萬元左右，被告從90
    年管到93年，再加上有人贊助的，應該有100多萬元。」（
    見臺灣臺北地方法院檢察署95年度他字第3828號卷，下稱他
    字卷，第26頁）等語，及證人丙○○證稱：「我沒辦法確認
    被告拿多少錢，但平均差不多一個月1至2萬元」（見他字卷
    第26頁）等臆測之詞，逕扣除維持該廟運作之水電費等日常
    支出，即認被告侵占陰公廟之財產達70萬元云云，尚屬速斷
    。
七、另就被告擔任陰公廟管理委員會主任委員期間，處理信徒所
    捐獻香油錢之方式，業經證人即告訴人丁○○於本院審理時
    證稱，伊於93年12月24日到陰公廟拜拜時，剛好看到被告在
    開捐獻箱，並且把錢放在其口袋內，馬上跑掉，後來伊打電
    話質問被告為何要這麼做，被告竟回答主委有權如此做等語
    （見本院卷第111-112頁），被告丙○○則於本院審理時證
    稱，過去伊與賴世禮、高連發、周明等6人共同管理該廟
    時，都是每月初一、十五開箱子，由3個人一起開箱、點帳
    、記帳，再由在場之人當場簽名後，拿去存在銀行，從來沒
    有發生過補簽的事情，由被告擔任主任委員時，剛開始被告
    來開香油錢捐獻箱，也會找幾位委員來開，後來很少找委員
    來看，伊亦曾告訴被告該捐獻箱應找人來背書，但被告沒有
    理伊，開箱之後，就把錢放在口袋等語（見本院卷第121頁
    ），另證人即被告擔任陰公廟主任委員期間之財務委員甲○○亦證稱，開捐獻箱時伊有時在場，有時不在，鑰匙在被告
    身上，如果伊在場，則當場於帳冊簽名，如果不在場，則會
    事後補簽，被告曾在伊與乙○○不知道的情形下自己開捐獻
    箱，但事後會告訴伊等，伊不認為被告有私自開箱卻不告訴
    伊的情形，至於年度計算收入和支出都是被告做的，伊只是
    證明被告有收多少錢，而支出部分，被告說花多少伊就簽下
    去，伊無法確定被告有這些支出，如果伊與乙○○都沒有和
    被告一起去開捐獻箱的話，被告開箱之後，拿了多少錢會向
    伊等說等語（見臺灣臺北地方法院檢察署95年度偵字第1657
    1號卷，下稱偵字卷第4-5頁、第8頁、本院卷第191頁），核
    與當時同為陰公廟財務委員之乙○○證稱，被告要開捐獻箱
    時伊有空才去，沒空就不去，若沒去就事後補簽帳本，4年
    來伊只一起去過不到15次，錢都是被告在管，帳也都是被告
    做的，收支傳票都是被告拿給伊簽名，如果有收據就看收據
    ，沒收據就依照被告說的，伊不清楚被告是否曾在伊不知道
    的情況下去開捐獻箱，事後也沒有告知伊等語（見偵字卷第
    4-6頁）相符，顯然被告於擔任陰公廟管理委員會主任委員
    期間，確曾多次未按規定會同財務委員開啟香油錢捐獻箱，
    而獨自將香油錢取走，且當時之財務委員甲○○、乙○○亦
    未發揮其監督功能，是被告關於香油錢之管理、記帳方式均
    毫無章法可言，未徵公信且甚為鬆散，被告辯稱伊每次開箱
    時，證人甲○○、乙○○均有在場云云，即不足採。然查，
    證人丁○○既已證稱，伊不知道被告當時總共塞了多少錢在
    他的口袋，也不知道被告拿錢之後是否有去財務委員那邊入
    帳（見本院卷第116頁），證人丙○○亦證稱，被告開啟捐
    獻箱拿錢放在口袋之後，錢是如何處理，是否作帳，伊均不
    知道，伊認為被告擔任主任委員期間帳務不清，是因為被告
    開香油錢的捐獻箱時，都沒有按照以前的規矩來等語（見本
    院卷第121頁、第123頁、第125頁），故上開證人等所為之
    證述，僅能說明被告處理陰公廟信徒所捐獻之香油錢時之草
    率態度及乏人監督，然仍難以此遽認被告有何侵占其擔任該
    廟管理委員會主任委員期間所取得香油錢之事實。
八、另就被告被訴涉犯誣告罪部分，證人己○○已於本院審理時
    證稱，陰公廟是伊爺爺賴懷普所建造，伊父親賴世禮管理，
    並由伊繼承賴世禮管理該廟，伊認為陰公廟為私廟，之前因
    為伊忙於事業，沒有時間管理陰公廟，所以就委託被告代管
    ，當時伊曾向被告提到陰公廟之沿革，且伊不承認告訴人為
    陰公廟管理委員會的主任委員，這部分有爭議，因為伊才是
    陰公廟的管理人等語（見本院卷第193-196頁），核與被告
    辯稱，伊係根據陰公廟創辦人的直系子孫授權委任伊管理，
    也有委員會在，告訴人沒有經過伊同意，亦未與伊協調就另
    外召開委員會，伊為確認管理權的歸屬，所以才提告等語（
    見本院卷第48頁、第197頁）相符。而證人丙○○亦證稱，
    陰公廟是何人建立的伊不知道，只知道廟是賴家的，剛開始
    係由郭榮華管理，但因帳目不清，所以就由賴世禮去管，嗣
    後賴世禮說他管理後沒錢，故就由伊與賴世禮、高連發、周
    明等6人共同管理該廟，賴世禮過世之後，就由己○○接
    替他的位置，後來6人分了陰公廟的定存就解散，由己○○
    將陰公廟交給被告管理等語（見本院卷第119-120頁），並
    稱，陰公廟的土地是賴尚景的，陰公廟是屬於賴家的祖產等
    語（見本院卷第122頁），顯然被告確係得到陰公廟之原管
    理人即證人己○○之授權管理陰公廟。另證人庚○○雖證稱
    ，賴懷普係伊伯父，而伊與賴世禮為堂兄弟，伊聽伊父親及
    叔叔說陰公廟係伊之祖父賴尚景所蓋等語（見本院卷第184
    頁），惟亦自承，伊知道賴世禮去世後係由己○○繼承賴世
    禮之位置，與其他共6人一起管理陰公廟，但之後該廟是由
    何人管理伊不清楚，伊亦不知道己○○有出具授權書給被告
    等語（見本院卷第183-184頁、第186頁），顯然證人己○○
    關於伊為有權管理陰公廟之人之上開證詞，並非虛偽。另證
    人庚○○雖證述，在伊父親的兄弟那一輩已經把陰公廟奉獻
    給社會云云（見本院卷第187頁），惟其復有邀同其他賴家
    子孫簽具授權書予告訴人組成陰公廟管理委員會之舉（見他
    字卷第3頁），再參以陰公廟目前所在之臺北是中正區○○
    段○ ○段0000-0000地號土地目前之所有權人，仍登記於賴
    惠慶、賴惠仁、賴惠祥、賴惠盛兄弟名下，有臺北市土地登
    記謄本1份附卷可考（見本院卷第13頁），證人庚○○亦證
    稱，因為伊係賴家目前在當地備份最高的人，對於陰公廟有
    分贓、帳目不清的事情，覺得會有害於賴家在社會上的名聲
    ，所以伊要出來授權告訴人組成委員會來管理，伊也曾向告
    訴人說，若管理上有何紕漏或黑箱作業，伊要把授權收回來
    等語（見本院卷第189頁），顯見陰公廟仍屬賴家所有之財
    產，非屬公廟。是徵之證人丙○○、己○○及庚○○所為上
    開證詞，證人己○○自係有權管理陰公廟之事務者之一。告
    訴人雖據庚○○、賴信良、賴立俊、賴本益、賴德龍、賴柏
    菁等賴家子孫簽具上開授權書授權告訴人全權處理陰公廟之
    重組人事、重建等一切事宜，惟此授權書既未經陰公廟之建
    物及土地之所有權人全體簽名，是充其量僅屬上開6名賴家
    子孫之意思表示，縱其廣邀當地社會人士參與其陰公廟管理
    委員會之籌組、運作，仍難即認告訴人當然有取代原來被告
    管理陰公廟事務之權限。故被告以告訴人未經其同意，擅自
    占有陰公廟，接手該廟事務之管理，並毀損廟內捐獻箱之鐵
    櫃門鎖，因而具狀向臺灣臺北地方法院檢察署檢察官提出告
    訴，並非無因，尚不足認係故意虛構而有誣告犯意。
九、從而，被告否認有業務侵占及誣告之犯行，所辯非不足採，
   公訴人所提出之證據既無法證明被告有何業務侵占、誣告行
   為，則其訴訟上之證明尚未達到於通常一般之人均不致有所
   懷疑為真實之程度，無從使本院對於被告所涉之犯罪得有罪
   之確信，此外又查無其他積極證據足資證明被告有何公訴人
   所指犯行，故被告之犯罪即均屬不能證明，揆諸前開法條判
   例之說明，依法自應諭知被告無罪之判決。
據上論斷，應依刑事訴訟法第301條第1項，判決如主文。
本案經檢察官蕭方舟到庭執行職務。
中　　華　　民　　國　　96　　年　　5 　　月　　29　　日
　　　　　　　　　刑事第十庭  審判長法  官  吳秋宏
                                    法  官  姚念慈
                                    法　官　林柏泓
如不服本判決，應於判決送達後10日內，向本院提出上訴狀。
以上正本證明與原本無異。
    　　　　　　　　　　　　　　　　書記官　柯貞如
中　　華　　民　　國　　96　　年　　5 　　月　　29　　日
